臺灣嘉義地方法院民事裁定
111年度監宣字第69號
聲  請  人  龔亮寅  



相  對  人  陳芳枝  

關  係  人  龔鴻麟  

上列當事人間聲請監護宣告事件，本院裁定如下：
    主    文
一、宣告陳芳枝（女，民國○○○年○月○○日生，身分證統一編號：
    Z○○○○○○○○○號）為受輔助宣告之人。
二、選定龔亮寅（男，民國○○○年○○月○○日生，身分證統一編號
    ：Z○○○○○○○○○號）為受輔助宣告之人陳芳枝之輔助人。
三、聲請費用由受輔助宣告之人陳芳枝負擔。
    理    由
一、聲請意旨：聲請人為相對人之長子，相對人於民國110 年3 
    月18日，因第二類視覺障礙重度，領有中華民國身心障礙證
    明，其已不能為意思表示或受意思表示，或不能辨識其意思
    表示之效果，並有前述身心障礙證明影本可證。為此，依民
    法第14條、第1110條、第1111條及家事事件法第164 條規定
    ，聲請對其為監護之宣告，並選定聲請人為受監護宣告之人
    之監護人，暨指定關係人龔鴻麟會同開具財產清冊之人，若
    未達監護宣告者，則同意法院依職權為輔助宣告等語。
二、法院對於監護宣告之聲請，認為未達應受監護宣告之程度，而有輔助宣告之原因者，得依聲請或依職權以裁定為輔助之宣告，家事事件法第174 條第1 項定有明文。又對於因精神障礙或其他心智缺陷，致不能為意思表示或受意思表示，或不能辨識其意思表示之效果者，法院得因本人、配偶、四親等內之親屬、最近一年有同居事實之其他親屬、檢察官、主管機關或社會福利機構之聲請，為監護之宣告。法院對於監護之聲請，認為未達第一項之程度者（即因精神障礙或其他心智缺陷，致其為意思表示或受意思表示，或辨識其意思表示效果之能力，僅係顯有不足者），得依第15條之1 第1項規定，為輔助之宣告，民法第14條第1 項、第3 項亦有規定。則參照前述規定，法院認應受監護宣告人未達「不能為意思表示或受意思表示，或不能辨識其意思表示之效果」之「監護宣告」之程度，然已達「為意思表示或受意思表示，或辨識其意思表示效果之能力，顯有不足」之輔助宣告程度者，自得依職權為輔助宣告。經本院調查，聲請人主張之前述事實，已據提出前述身心障礙證明影本為證。又經本院審驗相對人之精神及心智狀態，在鑑定人前詢問相對人之身心狀況，相對人對詢問回答：「（姓名、年籍、現在何處？）陳芳枝，32年1 月14日，80、81歲。」、「（這是哪裡？）中庄（不知道現在民國幾年）。」等語，顯見其表達及理解能力尚未完全喪失。又經戴德森醫療財團法人嘉義基督教醫院精神科主治醫師趙星豪所為之鑑定結果認為：根據陳員（即相對人）照護者陳述，相對人患有青光眼，視力嚴重退化，目前獨居但日常生活需他人監督協助，照護者於最近數月發現相對人記憶退化，在家中常找不到常用東西，認知功能已有缺損，在鑑定時相對人意識清醒，對叫喚及提問均能回應，可配合完成全部測驗，簡易智能測試結果11分，在定向感、近期記憶、計算能力與執行功能等向度上均已出現障礙，失智量表評估亦顯示其已有輕度失智，對複雜社會事務已無法獨立判斷需人大量監督協助，根據照護者陳述及鑑定時之發現，相對人因其心智缺陷，雖能為意思表示及受意思表示，但辨識意思表示效果之能力已顯有不足等語，此有本院111 年5 月4 日之勘驗筆錄、111 年5 月13日精神鑑定報告書附卷可憑（見本院卷第45至55、65頁）。可信相對人非完全不能辨識其意思表示之效果，未達應受監護宣告之程度，惟其辨識能力顯有不足，相對人既尚未達「監護宣告」之程度，而仍有受輔助之必要，依前述規定，本院雖認相對人尚未達民法第14條第1 項監護宣告之程度，惟因為相對人仍有輔助宣告之原因，本院依職權為輔助宣告之裁定。
三、又受輔助宣告之人，應置輔助人；法院為輔助之宣告時，應
    依職權就配偶、四親等內之親屬、最近一年有同居事實之其
    他親屬、主管機關、社會福利機構或其他適當之人選定一人
    或數人為輔助人；法院選定輔助人時，應依受輔助宣告之人
    之最佳利益，優先考量受輔助宣告之人之意見，審酌一切情
    狀，民法第1113條之1 第1 項、第2 項準用同法第1111條第
    1 項、第1111條之1 前段各定有明文。經本院調查，相對人
    即受輔助宣告之人配偶龔明德已過世、長子即聲請人龔亮寅
    、次子龔鏘舟、三子即關係人龔鴻麟，相對人目前獨居，有
    聲請人之乾弟、妹住在隔鄰協助照護，三餐需人協助送餐，
    生活費用由聲請人三兄弟及相對人老人年金支付，而聲請人
    同意擔任受輔助宣告人之輔助人，並經其餘子女出具同意書
    同意由聲請人擔任相對人之輔助人等情形，有前述勘驗筆錄
    、同意書、親屬系統表及戶籍謄本在卷可參。本院考量聲請
    人為受輔助宣告之人長子，對其生活及消費習慣、病症已有
    相當瞭解等情。本院審酌兩造間有良好之信賴及情感關係，
    認由聲請人任輔助人，能符合受輔助宣告之人之最佳利益，
    選定聲請人為輔助人，而相對人為附錄所示行為時，應經輔
    助人之同意，以保護受輔助宣告之人。
四、另有關擔任會同開具財產清冊之人，因依民法第15條之2 規
    定，及民法第1113條之1 規定並未準用同法第1094條、第10
    99條、第1099條之1 、第1103條第1 項等規定，可知受輔助
    宣告之人，並未全然喪失行為能力，故輔助宣告事件，無指
    定會同開具財產清冊之人之必要，附此說明。
五、依家事事件法第177 條第2 項、第164 條第2 項，裁定如主
    文。
中　　華　　民　　國　　111 　年　　5 　　月　　26　  日
                   家事法庭     法  官　李文輝
以上正本係照原本作成。
如對本裁定抗告，須於裁定送達後10日內向本院提出抗告狀。
中　　華　　民　　國　　111 　年　　5 　　月　　  　　日
                                書記官　張紜飴         
附錄：
民法第15條之2 ：
受輔助宣告之人為下列行為時，應經輔助人同意。但純獲法律上
利益，或依其年齡及身分、日常生活所必需者，不在此限：
  一、為獨資、合夥營業或為法人之負責人。
  二、為消費借貸、消費寄託、保證、贈與或信託。
  三、為訴訟行為。
  四、為和解、調解、調處或簽訂仲裁契約。
  五、為不動產、船舶、航空器、汽車或其他重要財產之處分、
      設定負擔、買賣、租賃或借貸。
  六、為遺產分割、遺贈、拋棄繼承權或其他相關權利。
  七、法院依前條聲請權人或輔助人之聲請，所指定之其他行為
      。
第78條至第83條規定，於未依前項規定得輔助人同意之情形，準
用之。
第85條規定，於輔助人同意受輔助宣告之人為第1 項第1 款行為
時，準用之。
第1 項所列應經同意之行為，無損害受輔助宣告之人利益之虞，
而輔助人仍不為同意時，受輔助宣告之人得逕行聲請法院許可後
為之。